臺灣板橋地方法院民事判決　　　　　　　　95年度國字第24號
原　　　告　甲○○
訴訟代理人　李建民律師
複代理人　　龔維智律師
被　　　告　台北縣樹林市公所
法定代理人　乙○○
訴訟代理人　鍾毓理律師
上列當事人間請求國家賠償事件，經本院於民國96年1月18日言
詞辯論終結，判決如下：
    主  文
被告應給付原告新台幣壹佰肆拾捌萬肆仟捌佰伍拾元及自民國95
年1 月3 日起算至清償日止按年息百分之五計算之利息。
原告其餘之訴駁回。
訴訟費用由被告負擔十分之三，餘由原告負擔。
本判決於原告以新台幣伍拾萬元供擔保後，得為假執行，如被告
以新台幣壹佰肆拾捌萬肆仟捌佰伍拾元為原告預供擔保，免為假
執行。
原告其餘假執行之聲請駁回。
    事實及理由
一、按訴狀送達後，原告不得將原訴變更或追加他訴，但擴張或
    減縮應受判決事項之聲明者，不在此限，民事訴訟法第255
    條第1 項第3 款定有明文。原告起訴係請求「被告應給付原
    告新台幣（下同）0000000 元及自民國95年1 月1 日起算之
    法定遲延利息暨假執行宣告」，最後變更為「被告應給付原
    告0000000 元及自95年1 月3 日起算之法定遲延利息暨假執
    行宣告」，核屬擴張應受判決事項之聲明，於法並無不合，
    先予敘明。
二、原告主張：原告之子翁孫獎為訴外人家和有線電視股份有限
    公司（以下簡稱家和有線電視）之員工，於93年9 月14日晚
    6 時40分前往台北縣樹林市○○路○段，為客戶安裝線路，
    翁孫獎將鋁梯放置鐵皮屋邊，鐵皮屋旁有被告設置之路燈（
    編號2478號），其電桿高壓水銀燈安定器暴露在電桿外，因
    長期接觸雨水，已鏽蝕漏電，翁孫獎身體不小心碰觸電桿電
    擊致死，有照片七紙及檢察官相驗屍體證明書乙份可考。經
    查被告轄區內路燈修繕工程，係由被告發包予訴外人東亞電
    器工程有限公司（以下簡稱東亞公司）負責，被告理應注意
    高壓水銀燈安定器是否損壞善盡維修之責，竟疏未注意，外
    殼已遭雨水鏽蝕損壞造成漏電，其管理顯有重大疏失，被告
    應依國家賠償法第2 條第2 項、第3 條第1 項、及第4 條第
    1 項規定，負損害賠償責任。原告以書面請求被告國家賠償
    ，被告於95年1 月2 日收文，於95年2 月7 日拒絕賠償。原
    告為翁孫獎之母，受有下列損害：喪葬費592850元，扶
    養費161282元精神慰藉金500 萬元，合計為0000000 元，
    並聲明：被告應給付原告0000000 元及自95年1 月3 日起算
    至清償日止按年息百分之五計算之遲延利息，願供擔保請准
    宣告假執行。
三、被告則以：高壓水銀燈安定器，屬耗損品，使用期限不定，
    因國家財政問題，並無固定年限更換，係損壞才維修，被告
　　曾於93年6 月11日、6 月21日、8 月6 日發函訴外人東亞公
  　司要求加強檢修電桿，復於93年6 月9 日以公文通知各里辦
    公室、各里長，若有路燈損壞，將路燈損壞地址及編號傳真
    至市公所建設課，是被告對於公共設施之管理並無欠缺。縱
    認被告須負賠償責任，被害人翁孫獎對於損害之發生亦與有
    過失：依行政院勞工委員會北區勞動檢查所針對本事件所製
    作之職業災害檢查報告書第8 至9 頁就本次災害發生之原因
    進行分析，提出：不安全狀況「(2)接近低壓電路燈及其支持
    物電桿從事有線電視線路安裝作業時，未於該電路裝置絕緣
    用防護套墊以隔離危害」。不安全動作：「(1)勞工對於樓梯
    之架設，未選擇採取遠離路燈電桿方式，容易發生感電危害
    。(2)接近疑似或可能之帶電體作業時，未先採取驗電、檢電
    等確認措施」。另依事故發生時有效之勞動檢查法第28條所
    訂有立即發生危險之虞認定標準第4 條第1 項第1 款規定「
    作業進行中或通行時，有因接觸（含經由導電體而接觸者）
    或接近致發生感電之虞者，未設防止感電之護圍或絕緣被覆
    」、同條項第4 款規定「於架空電線或電氣機具電路之接近
    場所，從事工作物之裝設、... 檢查、修理，... 勞工於作
    業中或通行之際，有因身體等之接觸或接近該電路引起感電
    之虞者，未設置護圍或於該電路四周裝置絕緣用防護裝備或
    採取移開該電路之措施」，有行政院勞工委員會令可稽。查
    被害人翁孫獎未依前述法令規定，設置護圍或於該電路四周
    裝置絕緣用防護裝備或採取移開該電路之措施，渠架上鋁梯
    攀爬至鐵皮屋頂處時，恰巧左手臂不經意碰觸到旁邊之路燈
    電桿致生感電危險，核其對於損害之發生或擴大與有過失，
    請求本院減輕或免除被告之賠償金額。次查原告所列之告別
    式60000 元、毛巾等66150 元、大餐108000元、法會151200
    元、帆布20000 元，合計405350元等費用非直接使用於喪葬
    ，非屬必要費用，該部分應予剔除。又查原告之財產總額，
    依公告現值計算已達九百餘萬元，並非不能維持生活之人，
    自無受扶養之權利，原告請求扶養費，顯無理由。原告因本
    件意外事故業已受領家和有線電視股份有限公司之慰問金20
    萬元、團體保險身故保險金0000000 元、勞保職業災害補償
    金0000000 元，合計已領得0000000 元，目前尚與被告所屬
    公務員張淵忠及維修廠商負責人陳榮東洽談和解中，是原告
    請求500 萬元之精神慰撫金顯然過高，請求鈞院酌減，又被
    害人之雇主家和有線電視已依勞動基準法給付補償金
　　0000000 元，得抵充本件賠償金額等語置辯。並聲明：原告
    之訴駁回。如受不利判決，請准供擔保免為假執行。
四、按依本法請求損害賠償時，應先以書面向賠償義務機關請求
    之；賠償義務機關拒絕賠償，請求權人得提起損害賠償之訴
    ，國家賠償法第10條第1 項、第11條第1 項前段定有明文。
    本件原告以書面向被告請求損害賠償，被告於95年1 月2 日
    收文，於95年2 月7 日拒絕賠償，有拒絕賠償請求書可稽，
    原告提起本件訴訟核無不合。
五、兩造不爭執之事實：原告之子翁孫獎為訴外人家和有線電視
    之員工，於93年9 月14日晚6 時40分前往台北縣樹林市○○
    路○段，為客戶安裝線路，翁孫獎將鋁梯放置鐵皮屋邊，鐵
    皮屋旁有被告設置之路燈（編號2478號），其電桿高壓水銀
    燈安定器因長期接觸雨水，已鏽蝕漏電，翁孫獎身體不小心
    碰觸金屬電桿電擊致死。
六、爭執事項：被告就路燈之管理有無缺失？喪葬費用有無非必
    要而應刪除者？原告請求扶養費是否有理由？慰撫金500 萬
    元是否過高？被害人之雇主家和有線電視已依勞動基準法給
    付補償金0000000 元，得否抵充本件賠償金額？被害人有無
    與有過失？經查：
　１被告辯稱：高壓水銀燈安定器，屬耗損品，使用期限不定，
　  因國家財政問題，並無固定年限更換，係損壞才維修，被告
　　曾於93年6 月11日、6 月21日、8 月6 日發函訴外人東亞公
  　司要求加強檢修電桿，復於93年6 月9 日以公文通知各里辦
    公室、各里長，若有路燈損壞，將路燈損壞地址及編號傳真
    至市公所建設課，是被告對於公共設施之管理並無欠缺等語
    。經查，本件事故之發生係因路燈之高壓水銀燈安定器鏽蝕
    漏電所致，而此種安定器本就外露（見現場照片），自隱藏
    有長期因雨水鏽蝕導致漏電之危險，是被告就此種安定器有
    漏電之危險，應請廠商進行檢修。惟被告發函訴外人東亞公
    司及市轄各里辦公室，係要求東亞公司與里長加強檢修照明
    燈桿之維修孔及線路接續部分之絕緣，並未包含安定器漏電
    之檢修，而被告與東亞公司訂立之「九十三年度樹林市○○
    路燈維護按件計資工程」，其估價單就查驗路燈短路漏電僅
    列550 盞，而查樹林市有6000多盞路燈（見台灣板橋地方法
    院檢察署94年偵續字第195 號被告張淵忠之陳述，該卷第24
    頁），是此維修工程顯然無法就樹林市○市○路燈作全面性
    之檢查，安定器既隱藏有漏電之危險，卻未作全面性之檢修
    ，被告就路燈之管理自有欠缺。被告依國家賠償法第3 條第
    1 項之規定，應負損害賠償責任。
  ２喪葬費部分：被告對於告別式60000 元、毛巾等66150 元、
    大餐108000元、法會151200元、帆布20000 元等項認無必要
    應予刪除。經查喪葬費應與死者之喪葬儀式場所有關，是告
    別式、法會、帆布之費用，應有必要，而大餐36桌，每桌
    3000 元 ，係供憑弔者食用，應非喪葬禮俗之必要，此部分
    應予刪除，至於贈送毛巾答謝憑弔者，乃一般告別式之習俗
    ，為必要費用。其餘壽木56000 元、入殮用品、庫錢、孝服
    （含答謝毛巾共66150 元）、壽衣（30000 元）、墓園及工
    料費（101500）等項目，核屬必要費用，應予准許。原告已
    提出上開喪葬費之收據，是原告得請求賠償喪葬費合計為
    484850元。
  ３扶養費部分：
    原告主張：原告24年2 月5 日生，截至93年9 月14日翁孫獎
    死亡之日止，原告滿69歲又7 月，按內政部公佈92年台閩地
    區簡易生命表，原告平均餘命為18.08 歲，又依93年綜合所
    得稅扶養年滿70歲親屬寬減額每人每年111000元計算，並依
    霍夫曼計算法扣除中間利息，原告之扶養額為0000000 元，
    原告育有子女9 人，翁孫獎應負擔9 分之1 ，扶養費為161
    282 元，應由被告賠償等語。按受扶養權利者，以不能維持
    生活而無謀生能力者為限。前項無謀生能力之限制，於直系
    血親尊親屬，不適用之，民法第1117條定有明文。是直系血
    親尊親屬請求賠償扶養費，仍須以不能維持生活為限。查原
    告有房屋及土地34筆，以原告持分面積乘以公告現值，財產
    價值達0000000 元，有稅務電子閘門財產所得調件明細表、
    土地謄本可稽，原告得以自己之財產維持生活，自不具受扶
    養之要件，是原告請求被告賠償扶養費為無理由，應予駁回
    。
  ４慰撫金部分：
    原告主張：被害人翁孫獎離婚後即與原告共同生活，事親至
    孝，原告平日均靠被害人翁孫獎扶養，翁孫獎不幸遭電擊死
    亡，原告頓失愛子，白髮人送黑髮人，人間慘事，莫此為甚
    ，爰請求給付500 萬元精神慰撫金等語。查原告自承年邁不
    識字，育有子女9 人，被害人翁孫獎壯年不幸死亡，白髮人
    送黑髮人，原告精神上自受有痛苦，爰審酌上情及被告為市
    公所等情，認原告請求慰撫金100 萬元為適當。
  ５以上，原告得請求喪葬費484850元與慰撫金100 萬元，共計
    為0000000 元。被告復辯稱：被害人之雇主家和有線電視已
    依勞動基準法給付補償金0000000 元，主張以此抵充本件賠
　　償金額等語。按勞動基準法第59條規定：「勞工因遭遇職業
　  災害而致死亡，殘廢、傷害或疾病時，雇主應依左列規定予
    以補償，但如同一事故，依勞工保險條例或其他法令規定，
    已由雇主支付費用補償者，雇主得予以抵充之」，同條第60
    條規定：「雇主依前條規定給付之補償金額，得抵充就同一
    事故所生損害之賠償金額」。上開規定以發生職業災害，雇
    主依勞動基準法第59條規定支付補償費之情形。本件被告並
    非被害人翁孫獎之雇主，自無勞動基準法第59條及第60條之
    適用，被告此部分之辯解為不可採。
  ６被告復辯稱：被害人翁孫獎未依規定，設置護圍或於該電路
    四周裝置絕緣用防護裝備或採取移開該電路之措施，渠架上
    鋁梯攀爬至鐵皮屋頂處時，恰巧左手臂不經意碰觸到旁邊之
    路燈電桿致生感電危險，核其對於損害之發生或擴大與有過
    失，請求本院減輕或免除被告之賠償金額等語。經查：正常
    狀況下之路燈電桿係不會漏電，此為一般人之認識，被害人
    係將鋁梯架在鐵皮屋上，並非路燈電桿上，其亦非從事檢修
    路燈之工作，故其並無先檢測旁邊之電桿有無漏電之必要，
    且被害人係手臂不小心碰觸電桿，不巧掛在電桿上之安定器
    因鏽蝕損壞漏電，因而觸電死亡，所以造成損害之原因係安
    定器鏽蝕漏電，倘若安定器不漏電，被害人手碰電桿亦不會
    觸電死亡，故被害人對於損害之發生並無與有過失可言。行
    政院勞工委員會北區勞動檢查所針對本事件所製作之職業災
    害檢查報告書第8 至9 頁就本次災害發生之原因，雖有指出
    ：不安全狀況「(2)接近低壓電路燈及其支持物電桿從事有線
    電視線路安裝作業時，未於該電路裝置絕緣用防護套墊以隔
    離危害」。不安全動作：「(1)勞工對於樓梯之架設，未選擇
    採取遠離路燈電桿方式，容易發生感電危害。(2)接近疑似或
    可能之帶電體作業時，未先採取驗電、檢電等確認措施」，
    惟此乃行政院勞工委員會認為依照勞工法令雇主使勞工接近
    低壓電路作業時，應於該電路裝置絕緣用防護裝備，並應對
    勞工施予安全衛生教育訓練，以避免職業災害之發生，目的
    在課予雇主義務以保護勞工之安全，在雇主未確實辦理勞工
    安全衛生教育訓練之情況下，造成勞工發生職業災害死亡，
    雇主有違勞工安全法令應受處罰，此並非課以勞工法律上注
    意義務，況與有過失係指被害人茍能盡善良管理人之注意即
    得避免損害之發生與擴大，竟不注意之意，此與固有意義之
    過失以違反法律上注意義務為要件有所不同，本件被害人翁
    孫獎對於損害之發生並無過失已論述於前，被告仍執此職業
    災害檢查報告書主張被害人與有過失，為不可採。
七、綜上，原告得請求被告賠償0000000 元及自95年1 月3 日起
    算至清償日止按年息百分之五計算之遲延利息，為有理由，
    應予准許。逾此範圍之請求，為無理由，應予駁回。兩造陳
    明願供擔保聲請宣告假執行或免為假執行，經核均與規定相
    符，爰分別酌定相當之擔保金額宣告之。
八、結論：原告之訴為一部有理由，一部無理由，依民事訴訟法
    第79條、第390 條第2 項、第392 條，判決如主文。
中　　華　　民　　國　　96　　年　　1 　　月　　31　　日
                  民事第三庭法　官　陳映如
以上正本係照原本作成
如對本判決上訴，須於判決送達後20日內向本院提出上訴狀
中　　華　　民　　國　　96　　年　　1 　　月　　31　　日
                            書記官　李錦輝
